臺灣高等法院高雄分院民事判決　　　　　95年度再易字第12號
再 審 原告　丙○○
訴訟代理人　丁○○
再 審 被告　台東中小企業銀行股份有限公司
法定代理人　賴文獻
訴訟代理人　乙○○
　　　　　　甲○○
　　　　　　戊○○
上列當事人間因清償借款事件，再審原告對於中華民國95年8 月
30日本院95年度上易字第70號確定判決提起再審，本院於民國96
年4 月18日辯論終結，判決如下：
    主    文
再審之訴駁回。
再審訴訟費用由再審原告負擔。
　　事實及理由
一、台東中小企業銀行股份有限公司（以下稱台東企銀）於民國
    （下同）95年12月15日，經行政院金融監督管理委員會指定
    中央存款保險股份有限公司接管，並由該公司副總經理賴文
    獻為接管小組召集人，有行政院金融監督管理委員會95年12
    月14日金管銀（四）字第09540009191 號函及台東企銀95年
    12月15日（95）東企銀秘字第12935 號函在卷可稽，賴文獻
    並聲明承受訴訟，於法並無不符，應予准許，合先敘明。
二、再審原告主張：本院95年度上字第70號民事確定判決，於95
    年8 月30日判決，命再審原告應給付再審被告借款新台幣（
    下同）59萬5048元，及自94年5 月14日起至清償日止，按週
    年利率10.125% 計算之利息，暨自94年6 月14日起至清償日
    止，逾期在6 個月以內者，按上開利率10% 計算之違約金，
    逾期超過6 個月者，按上開利率20% 計算之違約金，並負擔
    訴訟費用。再審原告於95年9 月5 日收受上開判決後，發現
    上開判決有如下之再審事由，爰於法定期間內依法提起再審
    之訴。原確定判決有以下再審事由：
  (一)民事訴訟法第496 條第1 項第13款「當事人發現未經斟酌之
    證物，或得使用該證物者。」：
    (1)證人黃子倩在高雄地方法院94年度雄簡字第7128號案件供
      稱「印章是再審原告委託一名叫Micle 的人拿來的」，又
      說「我自己本人有無打電話給原告，已經不記得了」「合
      作金庫的存摺應該是Micle 給我的」，上開之供述係未經
      斟酌之證物。
    (2)高雄地方法院94年度雄檢字第7128號判決書記載，黃子倩
      供述說「通常我們會告訴客戶核貸金額下來後，就幫客戶
      將金額填載在本票上，但本件原告並沒有明確告訴我們可
      以幫忙填載金額及發票日」，此供述亦為未經斟酌之證物
      。
    (3)再審被告於94年4 月14日以大宗郵件寄0000000000000 再
      審原告東企帳戶存摺至再審原告之服務單位，足證94 年4
      月14日前再審原告上開存摺印章在再審被告處，從而，可
      見94年4 月13日所匯出之54萬1,600 元應係由再審被告逕
      行取款54萬1,600 元再匯至再審原告合作金庫帳戶。
  (二)民事訴訟法第497 條所規定之「就足影響於判決之重要證物
    ，漏未斟酌。」：
    證人黃子倩說「合作金庫帳摺應該是Micle 給我的」。
  (三)民事訴訟法第496 條第1 項第9 款「為判決基礎之證物係偽
    造或變造者。」（再審原告於95年10月5 日提出本項再審事
    由）：
    由再審被告提出之證6 （授信案件審核表）（見本院卷第93
    頁）及再審原告提出之聲證11二紙相同文件，前者有蕭佳鋐
    簽名，後者則無；而二紙文件均來自再審被告內部，顯然前
    者有經過事後變造，蕭佳鋐涉及偽證，再審被告變造本案判
    決基礎之證物，至為明確。
    並聲明：（一）原確定判決廢棄。（二）再審被告之訴駁回
    。（三）再審及前審訴訟費用由再審被告負擔。
三、再審被告則以：兩造對授信契約書、本票、存款往來聲請書
    暨約定書、個人資料表、扣款授權書、印鑑卡、確認書、聲
    明書、取款條上再審原告之簽名為真正，均不爭執，且經再
    審被告小額放款組長蕭佳鋐與再審原告確認無誤，並交付60
    萬元之借款予再審原告，兩造間消費借貸契約，自已成立生
    效。再審原告聲稱上開文件非其親自填載，且未經電話確認
    ，亦經原確定判決審酌相關證人、證物，其辯稱漏未審酌，
    顯無理由；至其辯稱之其他事由，與本件無涉，均不構成再
    審事由等語資為抗辯。並答辯聲明：（一）再審之訴駁回。
    （二）訴訟費用由再審原告負擔。
四、按民事訴訟法第496 條第1 項第13款所謂「當事人發現未經
    斟酌之證物或得使用該證物者」，同法第497 條所規定之「
    就足影響於判決之重要證物，漏未斟酌」，二者所謂之證物
    專指物證而言，不包含人證在內，此觀諸同法第430 條將證
    物及證人對稱自明。又所謂「當事人發現未經斟酌之證物或
    得使用該證物者」，係指在前訴訟程序不知有該證物，現始
    知之，或雖知有此，而不能使用，現始得使用者而言（參最
    高法院32年上字第1247號判例、29年上字第696 號判例）。
    經查，再審原告主張，黃子倩在高雄地方法院94年度雄簡字
    第7128號案件中證稱「印章是再審原告委託一名叫Micle 的
    人拿來的」又稱「我自己本人有無打電話給原告，已經不記
    得了」、「合作金庫的存摺應該是Micle 給我的」、「通常
    我們會告訴客戶核貸金額下來後，就幫客戶將金額填載在本
    票上，但本件原告並沒有明確告訴我們可以幫忙填載金額及
    發票日」，黃子倩上開供述未經原確定判決料酌，故為未經
    斟酌之證物，又，其中黃子倩所供述之「合作金庫帳摺應該
    是Micle 給我的」，係足影響於判決之重要證物，原確定判
    決漏未斟酌云云，惟查，依上開說明，黃子倩上開供述並非
    物證而係人證，故再審原告此部分主張，與民事訴訟法第
    496 條第1 項第13款及同法第497 條所規定之再審要件並不
    相符。
五、次查，原確定判決已論述「存摺取款條，係上訴人親自簽名
    」亦據上訴人自承明確（原審卷第106 頁）」「扣款授權書
    等文件上上訴人之簽名亦為真正（前程序二審卷第41、42頁
    ，一審卷第89頁）」，並認定再審被告係依扣款授權書之授
    權而將54萬1,540 元匯入再審原告指定之合作金庫北寧支庫
    帳號內等情（見原確定判決第5 頁第10行、第3 頁第14行、
    第5 頁第23行），從而，縱使依再審原告所主張之聲證4 之
    94年4 月14日交寄大宗郵件存根可證明再審原告之存摺在94
    年4 月14日前上開存摺在再審被告處一情為真正，惟按該扣
    款授權書上既有再審原告之簽名，原確定判決因而認定再審
    被告係依再審原告之授權而將54萬1,540 元匯入合作金庫北
    寧支庫之帳號，並無不當，至於再審原告之存摺是否在再審
    被告處，對此結果並不生影響，且該存根於前程序第二審即
    已經再審原告提出附卷（見前程序本院95年上易字第70號卷
    第108 頁），並不符合所謂「當事人發現未經斟酌之證物或
    得使用該證物」之要件，故再審原告以此主張有民事訴訟法
    第496 條第1 項第13款之再審事由，亦不可採。
六、復查，再審原告主張，證人蕭佳鋐證稱其有打電話給再審原
    告確認貸款金額、貸款期間、利率、費用、開辦費、帳管費
    後，再審被告才撥放貸款，惟再審原告並未接到蕭佳鋐上述
    電話，故蕭佳鋐顯係作不實之偽證，此由卷內兩件授信案件
    審核表（見本院卷第93、128 頁），一件有蕭佳鋐簽名，一
    件則無蕭佳鋐簽名，可知該有經蕭佳鋐簽名者事後經過變造
    ，故原確定判決有民事訴訟法第496 條第1 項第9 款「為判
    決基礎之證物係偽造或變造者」之再審事由云云。
    惟查，蕭佳鋐之證言為人證，而非物證，故再審原告主張，
    蕭佳鋐作偽證，原確定判決以其證言為判決之基礎，有民事
    訴訟法第496 條第1 項第9 款之再審事由云云，自不足採。
    又，再審被告辯稱，再審原告所主張之授信案件審核表上「
    蕭佳鋐」三字，並非蕭佳鋐所寫而是當時之訴訟代理人林代
    陵用鉛筆所註記，因為是影印所以看不出在該審核表上蕭佳
    鋐三字是鉛筆字跡等語，並提出授信案件審核表原本為證，
    是再審被告此部分所辯堪以採信。
    況再審原告若主張再審被告之承辦人員有偽造或變造該授信
    案件審核表上蕭佳鋐之簽名，仍須具備民事訴訟法第496 條
    第2 項所定之要件始足構成同法第496 條第1 項第9 款之再
    審事由。而本件並無有偽造或變造上開文件者被宣告有罪之
    判決已確定，或其刑事訴訟不能開始或續行非因證據不足之
    情形，故再審原告主張，本件有民事訴訟法第496 條第1項
    第9 款之再審事由云云，並不足採。
七、又再審原告其餘主張均在指摘原判決認定事實之職權行使，
    與其主張之上述之再審事由無涉。
八、綜上所述，再審原告主張有如上述之再審事由，為無理由，
    應予駁回。
九、據上論結：本件再審之訴為無理由，依民事訴訟法第505 條
    、第449 條第1 項、第78條，判決如主文。
中　　華　　民　　國　　96　　年　　4 　　月　　30　　日
                            民事第四庭
                                審判長法官  蔡文貴
                                法      官  徐文祥
                                法      官  黃科瑜
以上正本證明與原本無異。
本件判決不得上訴。
中　　華　　民　　國　　96　　年　　5 　　月　　2 　　日
                                書  記  官  葉淑華
                                                      Ｆ
